臺灣高等法院高雄分院民事裁定　　　　　　96年度抗字第99號
抗　告　人　思牧企業股份有限公司
法定代理人　乙○○
送達代收人　甲○○
相　對　人　彰化商業銀行股份有限公司
法定代理人　丙○○
相　對　人　義達利有限公司
　　　　　　　　　　　號之1
法定代理人　丁○○
上列抗告人與相對人間清償債務強制執行（聲請優先購買）事件
，抗告人對於中華民國96年3 月16日臺灣屏東地方法院95年度執
字第11003號所為裁定提起抗告，本院裁定如下：
    主  文
抗告駁回。
抗告程序費用由抗告人負擔。
    理  由
一、本件聲請及抗告意旨略以：抗告人原為肉品經銷商，於民國
    88年10月20日起欲轉型為生產肉類之供應商，乃向債務人源
    益農畜企業股份有限公司（下稱源益公司）承租全部之工廠
    ，約定租期自88年11月1 日起至111 年12月10日止，惟88年
    11月起至91年1 月止為無償使用，91年2 月起每月租金為新
    台幣（下同）20 萬 元，租期內之營運所需費用、廠房與機
    器之修繕費、水電費、燃料費、保險費均由抗告人負擔，此
    外，源益公司於出租前對外尚未履行之合約，亦應由抗告人
    代為履行，此由所提國軍與源益公司間訂立之國軍副食品供
    銷合約書及國防部匯款至源益公司之中興銀行帳戶後，再由
    源益公司將同額款項轉帳匯入抗告人之中興銀行帳戶可證。
    抗告人乃係信任與源益公司間所訂之租賃契約，始對所計畫
    之生產肉品事業進行大量投資，擴建、添購生產設備金額達
    8 千餘萬元。自91年2 月起，抗告人即開始向源益公司支付
    1 月至11月之租金20萬元（原約定100 萬元，不足部分以為
    源益公司代工之勞務抵償），自12月起每月為100 萬元，有
    租金發票可證。本件執行標的即坐落屏東縣萬丹鄉○○段46
    8 、469 、470 、471 、474 、475 、476 、478 、493 、
    494 、495 地號土地及地上建號36、36-1、154 、641 建物
    與增建，雖經第三人義達利有限公司向執行法院為應買之表
    示，惟因抗告人確有有償借貸、承租廠房及經營生產肉品之
    事實，依土地法第104 條第1 項、第2 項及民法第425 條、
    第426 條之2 第1 項、第3 項規定，抗告人應有優先承買權
    ，願依拍定之同一價格優先購買等語。
二、按對於拍賣之不動產有無優先購買權，係屬實體上之問題，
    就此問題倘有爭執，即應另行提起優先購買權存否之訴，要
    非聲請或聲明異議所得解決（最高法院49年台抗字第83號判
    例參照）。本件抗告人主張就執行標的物有優先承買權等情
    ，業為應買人義達利有限公司所否認，經查本件抗告人主張
    前開事實，固據其先後提出與源益公司於91年12月10日經公
    證簽訂之工廠租賃合約書（萬丹路509 號第二廠，非本件執
    行標的）、於88年10月20日簽訂之工廠租賃合約書（含本件
    執行標的，租期逾5 年但未經公證）、於88年11月1 日簽訂
    之工廠租用合約書增補條款等件為證，然就抗告人所陳其與
    源益公司間之上述往來情形外，參以抗告人另陳稱其並以源
    益公司之名義對外進行商業交易、買受機器設備，且承受債
    務人源益公司之工人及勞保負擔（詳見原審96年2 月13日訊
    問筆錄）等情觀之，抗告人與源益公司間之關聯，似非租賃
    契約所可解釋，此由抗告人所提上述於88年11月1 日簽訂之
    工廠租用合約書增補條款所載：「二、甲方（按即源益公司
    ）所有對外簽訂與生產權利有關之任何合約，均應隨本合約
    由乙方（按即抗告人）承受，不因本合約未書明而使乙方生
    產受到限制或影響。」等語足徵。是以，抗告人與源益公司
    間所存法律關係是否為租賃，即非無疑。
三、縱認抗告人與源益公司間形式上確有簽訂租賃契約，惟查本
    件執行標的於92年3月18日經源益公司之另一債權人交通銀
    行股份有限公司聲請原審以92年度執全字第232 號執行假扣
    押查封時，查封之土地及建物當時仍係由債務人源益公司使
    用，有假扣押執行筆錄及指封切結在卷可稽，足證本件執行
    標的於92年3 月18日查封時仍係由債務人占有使用甚明，參
    以本件抗告人亦自承以源益公司之名義對外進行商業交易、
    買受機器設備、收取帳款、承受源益公司之工人及勞保負擔
    等事實，則自本件執行標的使用以觀，客觀上已難以認定抗
    告人係有租賃權人而占有使用。又依強制執行法第51條第2
    項規定，實施查封後，債務人就查封物所為移轉、設定負擔
    或其他有執行效果之行為，對於債權人不生效力。則抗告
    人如於本件實施假扣押查封後與債務人訂立租賃契約，亦不
    得對債權人主張有租賃權之存在。
四、再依抗告人所提上述88年10月20日簽訂之工廠租賃合約書所
    載條款內容：「第一條：租賃範圍：源益農畜企業股份有限
    公司工廠全部。第二條：租賃期限：自民國八十八年十一月
    一日至民國一一一年十二月十日止。第三條：租金自八十八
    年十一月起至九十一年一月止無償使用（因建築物之改善工
    程由乙方負擔），九十一年二月起每月租金新台幣二十萬元
    ，每月付款一次。第四條：乙方所承租廠房之房屋稅及地價
    稅由甲方（按即源益公司）負擔，乙方於租賃期間所發生之
    水電費、燃料費、保險費、廠房及機器之修繕費及營運所需
    之費用由乙方負擔。」等文句，從形式上觀之，該契約之訂
    立目的顯係在於使用源益公司既存之工廠廠房，尚難認係屬
    土地法第103 條所定之「為建築房屋而租用基地」或民法第
    426 條之2 所定之「租用基地建築房屋」之情形，自非得適
    用土地法第104 條及民法第426 之2 規定而謂抗告人對本件
    拍賣標的之工廠建物及其坐落土地有優先承買權存在。抗告
    人就此問題倘有爭執，應依前揭最高法院裁判意旨所示，另
    行提起優先購買權存否之訴以求解決，其聲請優先購買上開
    拍賣標的之工廠建物及其坐落之土地，於法尚有未合。
五、綜上所述，原審駁回抗告人為優先購買之聲請，核無不當，
    抗告意旨仍執陳詞，求予廢棄改判，非有理由，應予駁回。
六、據上論結，本件抗告為無理由，依民事訴訟法第495 條之1
    第1項、第449條第1項、第95條、第78條，裁定如主文。
中　　華　　民　　國　　96　　年　　4 　　月　　27　　日
                            民事第四庭
                                審判長法官  蔡文貴
                                法      官  徐文祥
                                法      官  黃科瑜
以上正本證明與原本無異。
如不服本裁定應於送達後10日內向本院提出再抗告狀 (並按他造
當事人之人數附繕本)， 並繳納再抗告費新臺幣1,000 元。再為
抗告應以適用法規顯有錯誤為理由，並經本院之許可，該許可以
原裁定所涉及之法律見解具有原則上之重要性者為限，並委任律
師為代理人。
抗告人之配偶、三親等內之血親、二親等內之姻親，或抗告人為
法人、中央或地方機關時，其所屬專任人員具有律師資格並經法
院認適當者，亦得為第三審代理人。抗告人或其法定代理人具有
律師資格者及前項情形，應於提起抗告或委任時釋明之。
中　　華　　民　　國　　96　　年　　4 　　月　　30　　日
                                書　記　官  吳福連
                                                   fq
